【裁判字號】    97,易,1713
【裁判日期】    971022
【裁判案由】    竊盜
【裁判全文】
臺灣臺南地方法院刑事判決              97年度易字第1713號
公  訴  人  臺灣臺南地方法院檢察署檢察官
被      告  乙○○
上列被告因竊盜案件，經檢察官提起公訴（97年度營偵字第341
號），經本院獨任審理並判決如下：
    主  文
乙○○無罪。
    事實及理由
壹、公訴意旨略以：
    被告乙○○意圖為自己不法之所有，於民國96年11月27日下
    午1時45分之前某時許，在臺南縣新營市○鎮里○○路302號
    「護鎮社區活動中心」建築物旁，以不詳方式破壞該建築物
    大門右側之玻璃窗後，踰越該玻璃窗侵入之，並於侵入時不
    慎遺失注射用針筒（含包裝袋）1 只在玻璃窗旁之鐵捲門前
    ；乙○○侵入該建築物後，竊取該護鎮活動社區中心職員陳
    質所管領之歌林牌電視機1台、金嗓伴唱機1組及DVD遙控器2
    只得手，惟其所竊得之上開電視機1台及伴唱機1組，搬運至
    該中心大門時，不慎連同其所戴安全帽1 頂散落在地面，而
    不及取走。嗣員警赴案發現場採集跡證，因而得知上情，因
    認被告涉有刑法第321條第1項第2款之加重竊盜罪嫌云云。
貳、按舉證責任係指「檢察官就被告犯罪事實舉證（提出的證據
    ）未詳盡時，將受不利益判斷」之原則。以下分述之：
  一檢察官之舉證範圍：
    檢察官之舉證事項應以無罪推定原則為基礎，以定其適用範
    圍。無罪推定原則原本係針對犯罪事實所為之考量原則，使
    無罪責無刑罰之實體法原則，反映於訴訟法上之無罪責證明
    者即應為無罪判決之原則。因而，無罪推定原則對於此些直
    接影響被告罪責存在被告罪責存在與否及範圍之所有與實體
    法事實有關者，皆有其適用。換言之，有關構成要件該當事
    實、阻卻違法之事實、阻卻罪責之事實、客觀處罰條件事實
    、刑罰之加重減輕免除之事實以及關於量刑之事實等，檢察
    官皆負有舉證責任。
  二檢察官之舉證程度：
    一般而論，犯罪事實存在與否，亦即所謂的真偽不明的情況
    ，未必即指真偽程度各佔一半之情形，祇要未達能證明犯罪
    事實存在之程度即為所指。尤其在刑事訴訟程序裡，所要解
    決之案件皆與剝奪人民權益息息相關之重大處分行為－「刑
    罰」有關，因而對於犯罪事實存在與否之證明程度要求的特
    別高。因此，刑事訴訟程序中之舉證責任，在於高度之證明
    （超越合理的可疑程度）無法達成時（陷於真偽不明時），
    立即啟動其機能，以判斷負擔舉證責任者之敗訴責任。
  三檢察官之實質舉證責任：
    刑事訴訟法第161條、第163條修正之後，檢察官於公判庭中
    對於犯罪事實所應負的實質舉證責任，將無法如同過去般得
    假藉任何理由意圖逃脫，而將實質的舉證責任毫無理由地轉
    嫁給被告，使被告自始蒙上被推定為有罪之陰影。亦基於雙
    方當事人（檢察官與被告，自訴案件中之自訴人與被告亦同
    ）皆得為證據調查之聲請，「實質的舉證責任」與「形式的
    舉證責任」之概念，於訴訟程序中明顯地呈現出，而使法庭
    出現活絡現象。
  四總而言之，在現行當事人主義的訴訟架構下，應建立起由檢
    察官負擔舉證責任之制度，且係屬於犯罪事實限於真偽不明
    之敗訴結果責任。換言之，一旦檢察官在公判庭上無法就被
    告之犯罪事實證明至「超越合理的可疑程度」時，法院基於
    其中中立第三人之立場，即應對被告諭知無罪判決，不應超
    過檢察官之舉證範圍再依職權進行證據之調查（蒐集），如
    此才有助於檢察官舉證責任之落實，亦使院檢雙方角色、權
    責分明，嚴守其職務本分，不再接續糾問被告，如此始能落
    實公平法院之理念。
參、一又按，犯罪事實應依證據認定之，無證據不得認定犯罪事
      實。不能證明被告犯罪者，應諭知無罪之判決。刑事訴訟
      法第154條第2項、第301條第1項分別定有明文。次按認定
      不利於被告之事實，須依積極證據，茍積極證據不足為不
      利於被告事實之認定時，即應為有利於被告之認定，更不
      必有何有利之證據。而認定犯罪事實所憑之證據，雖不以
      直接證據為限，間接證據亦包括在內，然無論直接或間接
      證據，其為訴訟上之證明，須於通常一般之人均不致有所
      懷疑，而得確信其為真實之程度者，始得據之為有罪之認
      定，倘其證明尚未達到此一程度，而有合理之懷疑存在，
      致使無從為有罪之確信時，即應為無罪之判決（最高法院
      30年上字第816號、76 年臺上字第4986號判例意旨參照）
      。
    二次按，檢察官就被告犯罪事實，應負舉證責任，並指出證
      明之方法，刑事訴訟法第161條第1項定有明文。故檢察官
      對於起訴之犯罪事實，應負提出證據及說服之實質舉證責
      任。倘其所提出之證據，不足為被告有罪之積極證明，或
      其指出證明之方法，無從說服法院以形成被告有罪之心證
      ，基於無罪推定之原則，自應為被告無罪判決之諭知，最
      高法院92年臺上字第128號判例意旨參照。
    三再按，刑事被告並無自證己罪之義務，其在訴訟上所為之
      辯解，只須達於對起訴事證提出合理質疑之程度為已足，
      檢察官如對被告所舉反證仍有爭執，即應依刑事訴訟法第
      一百六十一條規定積極舉證釋疑。被告等既堅決否認犯罪
      ，檢察官所舉證據復不足以使法院產生有罪之心證，原判
      決因認被告等犯罪不能證明，於法尚無不合，最高法院97
      年度台上字第3099號判決意旨參照。
    四依上開最高法院判例及判決意旨可知，基於被告無自證己
      罪之義務，被告對於檢察官所起訴之事證所為之辯解，只
      須使法院達於合理懷疑之程度即可，檢察官如有爭執，即
      須依刑事訴訟法第161 條積極舉證，惟檢察官所舉證據如
      不足以使法院對被告產生有罪確信之心證，基於無罪推定
      之原則，法院即應為被告無罪判決之諭知。
肆、檢察官認為被告涉有上開罪嫌之依據：
    本件公訴人認被告乙○○涉有上開犯行，無非以上開事實有
    被告乙○○分別於警詢及偵查中之供述、證人即被害人陳質
    於警詢中之證述，及現場照片19張、員警製作之竊案現場圖
    1紙、證物清單1紙、刑事案件證物採驗紀錄表2 紙、台南縣
    警察局97年1月8日南縣警鑑字第0972200047號鑑驗書1 紙為
    其論據。
伍、被告之辯解：
    被告固不否認於96年11月27日下午1 時45分之前某時許，其
    有前往臺南縣新營市○鎮里○○路302 號「護鎮社區活動中
    心」，並將其所有之注射用針筒遺留在該建築物大門右側玻
    璃窗旁之鐵捲門前，並將其所載之安全帽1 頂遺留在該處，
    且該護鎮社區活動中心之大門右側玻璃窗遭人破壞，該護鎮
    社區活動中心職員陳質所管領之歌林牌電視機1 台、金嗓伴
    唱機1組及DVD遙控器2只遭竊取，及遭竊取之上開電視機1台
    及伴唱機1 組遺留在該中心大門處等情，惟堅決否認有何加
    重竊盜之犯行，辯稱：其係前往該護鎮社區活動中心吸毒，
    注射針筒係其注射後丟棄於該處，其吸毒後在該處打電話，
    並將其所戴之安全帽放在公用電話上忘了帶走，其沒有將電
    視機、伴唱機、遙控器搬出來，其腳受傷，不可能搬得動那
    麼重的東西等語。
陸、證據能力有無之認定：
    本件檢察官所提出之上開證據資料均具有證據能力，業經本
    院於97年10月8 日公開審理之始，即當庭宣示具有證據能力
    ，並載明於筆錄。
柒、本院之判斷：
  一本件之爭點：
    揆諸被告之上開供述可知，被告並不爭執於96年11月27日下
    午1 時45分之前某時許，其有前往上開「護鎮社區活動中心
    」，惟爭執其未破壞該建築物大門右側之玻璃窗後，踰越該
    玻璃窗侵入之，並竊取該護鎮活動社區中心之歌林牌電視機
    1台、金嗓伴唱機1組及DVD遙控器2只，是本件之爭點為被告
    是否有破壞該建築物大門右側之玻璃窗後，踰越該玻璃窗侵
    入之，並竊取該護鎮活動社區中心之歌林牌電視機1 台、金
    嗓伴唱機1組及DVD遙控器2只。
  二經查：
    (一)被告於96年11月27日下午1 時45分之前某時許，其有前往
      臺南縣新營市○鎮里○○路302 號「護鎮社區活動中心」
      ，並將其所有之注射用針筒遺留在該建築物大門右側玻璃
      窗旁之鐵捲門前，並將其所載之安全帽1 頂遺留在該處及
      該護鎮社區活動中心之大門右側玻璃窗遭人破壞，且該護
      鎮活動社區中心職員陳質所管領之歌林牌電視機1 台、金
      嗓伴唱機1組及DVD遙控器2 只遭竊取，惟遭竊取之上開電
      視機1台及伴唱機1組遺留在該中心大門處，為被告所不爭
      執，與證人即被害人陳質於警詢中所為之證述相符，且有
      現場照片19張、員警製作之竊案現場圖1紙、證物清單1紙
      、刑事案件證物採驗紀錄表2紙、台南縣警察局97年1 月8
      日南縣警鑑字第0972200047 號鑑驗書1紙在卷可參，是此
      部分之事實堪以認定。
    (二)次查：
      1.證人即被害人陳質於警詢時證稱：「（當時是否有看到
        竊嫌? 有無發現可疑車輛？）沒有看見竊嫌，未發現可
        疑車輛」、「（該護鎮活動中心有無裝設監視器？）未
        裝設監視器」等語。
      2.被告供稱：
        (1)被告於警詢時供稱：「（你有無去過護鎮里老人活動
          中心？）有去打電話」、「（96年11月27日下午有無
          至該處打電話？）當天從新營市就業服務中心離開欲
          前往鹽水前有前往打電話」、「（前往該處做何事？
          ）打電話找工作」、「（打給何公司？）要詢問就業
          中心人員」、「（警方至就業中心要找那一位人員？
          該中心有幾位戴眼鏡之小姐？）找一位戴眼鏡之小姐
          ，只有一位」、「（就業中心介紹你工作有無紀錄？
          ）有紀錄」、「（你連絡幾家公司? 有無前往面試？
          公司名稱為何、住址？）2 家，有前往面試，公司名
          稱、住址都忘記」、「（你為何會在竊盜案件現場遺
          留注射針筒，你做何解釋？）因為當時注射後丟棄於
          該處」、「（該注射針筒未經開封，你為何稱在該處
          注射毒品？）這樣沒有注射」、「（你為何之前警方
          詢問你時稱至該處注射毒品？）我以為有在該處注射
          毒品」、「（那樣是否就沒有在該處注射毒品？）沒
          有」、「（那你稱沒有注射毒品，那在該處做何事？
          ）我至該處打電話」、「（打電話為何會留下該注射
          針筒？）用不完丟棄的」、「（你稱安全帽不是你的
          ，是否正確？）不正確，我打電話後放於公用電話上
          忘了帶走的」等語（見警卷頁2-5）。
        (2)被告於偵查中供稱：「（有無在96年11月27日下午2
          時40分許，去新營市護鎮里老人活動中心？）有」、
          「（你去該處做什麼？）打藥及打電話」、「（你打
          何藥？）海洛因，以注射方式」、「（打完後針筒何
          去？）丟在現場」、「〔（提示照片）有無意見？〕
          我當時去廁所注射海洛因」、「（為何你在警詢時稱
          未注射？）會害怕」、「（既然害怕，為何你在警局
          一開始稱有注射？）不知道」等語（見偵查卷頁15-
          17 ）。
        (3)被告於本院審理時供稱：「我有進入護鎮活動中心，
          我是進去吸毒，但沒有將電視機、伴唱機、遙控器搬
          出來，安全帽是我打電話時放在電話亭的。又改稱：
          我沒有進入護鎮活動中心」、「（為何將安全帽及注
          射針筒丟在案發現場？）我是吸毒後在那邊打電話」
          、「（你到現場時，電視機、伴唱機、遙控器，有無
          放在護鎮活動中心外面?）我不知道，我的腳受傷，
          怎麼可能搬得動那麼重的東西，我是騎機車到那邊的
          」等語（見院卷頁22）。
      3.茲互核上開證人即被害人陳質與被告乙○○分別於警詢
        、偵查及本院審理時所為之證述或供述內容之結果，至
        多僅能證明被告乙○○曾於96年11月27日下午有前往上
        開護鎮活動中心，惟無從積極證明被告確曾破壞該護鎮
        活動中心大門右側之玻璃窗後，踰越該玻璃窗進入該護
        鎮活動中心而竊取財物之構成要件事實。是被告被訴以
        破壞方法入侵上開活動中心竊取財物乙節，是否確係屬
        實，即存有合理之懷疑。
      4.另參酌台南縣警察局新營分局於上開護鎮活動中心所採
        獲之指紋膠片4 枚，經送台南縣警察局以指紋特徵點比
        對法鑑驗，鑑驗結果為因紋線模糊不清、特徵點不足，
        無法比對，有台南縣警察局96年12月10日指紋鑑驗報告
        書一份在卷可參（見警卷頁32）。又參酌台南縣警察局
        新營分局在上開護鎮活動中心建築物外所查扣之含包裝
        袋針筒一支及安全帽一頂，經送台南縣警察局以DNA 型
        別鑑定，鑑定結果為本案編號1包裝袋外側血跡、2安全
        帽皮屑斑跡DNA 為同一男性，經比對發現固與被告乙○
        ○之DNA-STR型別相同，有臺南縣警察局97年1月8 日鑑
        驗書一份在卷可參（見警卷頁10）。惟依上開臺南縣警
        察局之指紋鑑驗報告及鑑驗書，至多僅能證明被告確有
        於96年11月27日下午前往該活動中心建築物外，惟無法
        積極證明被告係以破壞該活動中心之大門右側玻璃窗之
        方法進入並竊取財物。
      5.綜上所查，上開被告乙○○分別於警詢及偵查中之供述
        、證人即被害人陳質於警詢中之證述，及現場照片19張
        、員警製作之竊案現場圖1紙、證物清單1紙、刑事案件
        證物採驗紀錄表2 紙、台南縣警察局97年1月8日南縣警
        鑑字第0972200047 號鑑驗書1紙、台南縣警察局96年12
        月10日指紋鑑驗報告書1 紙，依其證明力充其量僅能證
        明被告確有於96年11月27日下午前往該活動中心，惟無
        法積極證明被告確有破壞該活動中心之大門右側玻璃窗
        之方法進入並竊取財物。申言之，被告乙○○究於何時
        、何地，以如何之方法竊取財物，均乏積極證據證明之
        。質言之，本案並無其他證據足資證明犯罪事實，依上
        開最高法院判決意旨及說明，自難僅以證人之指證及上
        開非供述證據，即遽為被告乙○○不利之認定。
      6.又依上開貳、參之說明，基於檢察官須負實質之舉證責
        任下，被告並無自證無罪之義務，是以，公訴意旨以被
        告在偵查中供述其並未在該處注射毒品，扣案之含包裝
        袋針筒並未拆封，足認被告所供稱上開針筒係施用毒品
        後所遺留不足採信而認被告確有加重竊盜行為云云，與
        上開檢察官須負實質之舉證責任之規定及被告無自證己
        罪之義務相違背，是此部分之公訴意旨洵不足採，併此
        敘明。
捌、綜上所述，本件並無充分、積極證據足資證明被告確有加重
    竊盜之構成要件行為，揆諸前開說明，自應為無罪判決之諭
    知。
據上論斷，應依刑事訴訟法第301條第1項，判決如主文。
本案經檢察官甲○○到庭執行職務。
中    華    民    國    97    年    10    月    22    日
                 刑事第二庭     法  官  蘇義洲
以上正本證明與原本無異。
如不服本判決，應於收受本判後10日內，向本院提出上訴書狀，
並應敘述具體理由。如未敘述上訴理由者，應於上訴期間屆滿後
20 日內向本院補提理由書狀（均須按他造當事人之人數附繕本
）「切勿逕送上級法院」。
                                書記官  張宜柔
中    華    民    國    97    年    10    月    22    日


司法院資訊處製作；財團法人民間司法改革基金會備份。
